【裁判字號】    98,上訴,3880
【裁判日期】    981124
【裁判案由】    傷害致死等
【裁判全文】
臺灣高等法院刑事判決                98年度上訴字第3880號
上  訴  人  臺灣新竹地方法院檢察署檢察官
被      告  丙○○
                    （現於臺灣台北看守所羈押）
選任辯護人  李晉安律師
上列上訴人因被告傷害致死等案件，不服臺灣新竹地方法院98年
度訴字第199號，中華民國98年8月31日第一審判決（起訴案號
：臺灣新竹地方法院檢察署98年度偵字第3017號），提起上訴，
本院判決如下：
    主  文
上訴駁回。
    事  實
一、丙○○前於民國71年2 月4 日經陳瑞妹妹陳貴英收養，於83
    年11月3 日終止收養，與陳瑞曾為四親等以內之旁系血親，
    因無固定工作及居所，常向陳瑞索取接濟，而經常出入陳瑞
    位於新竹縣湖口鄉○○路○段41號住處，其於98年5月4日19
    時許在陳瑞上開住處1樓即出租予房客古立勝經營販賣飲料
    之處所，因不滿陳瑞懷疑其拿走解酒藥而與陳瑞口角，經古
    立勝勸阻後，丙○○仍尾隨陳瑞上樓，並於二樓靠近樓梯處
    之牆壁邊繼續與陳瑞爭吵，詎丙○○明知陳瑞年齡已經高達
    72歲，當時其等爭吵之地方係在牆壁邊，如毆打或推扯陳瑞
    ，可能造成陳瑞腦部撞擊牆壁，而腦部係人體重要器官，如
    受撞擊恐有發生死亡結果之虞，其於客觀上應能預見，然於
    主觀尚未預見之情況下，竟仍基於傷害陳瑞之犯意，徒手攻
    擊陳瑞臉部、左胸上方、左手上臂，手掐陳瑞頸部，並推擠
    陳瑞右肩，陳瑞頭部左側因此撞到牆壁跌倒在地，並大聲喊
    叫救命，古立勝於一樓聽見陳瑞呼救，欲上樓查看究竟，丙
    ○○見狀遂匆忙下樓離開，陳瑞旋即下樓，告知古立勝伊遭
    丙○○毆打、掐脖子、推去撞牆等過程，古立勝遂於同日20
    時許載送陳瑞前往德安醫院就診，經診斷陳瑞受有頭部左上
    方瘀血腫1處4cm×4cm、左臉眼簾下方抓傷1處、左上額抓傷
    1處2.5cm×1. 5cm、左胸上方抓傷1處5cm×0.2cm、左手臂
    瘀血1處等傷害，陳瑞因上開頭部傷勢導致硬膜下出血，嗣
    於同年5月9日硬膜下血腫變大致顱內壓上升，昏倒在浴室內
    ，經女兒乙○○發現告知鄰居轉知親友鄭玉英後，雖將陳瑞
    緊急送往天成醫院開刀救治，仍延至同年月14日9時25 分許
    不治死亡。
二、案經陳瑞之子甲○○訴由新竹縣政府警察局竹北分局報告臺
    灣新竹地方法院檢察署檢察官偵查起訴。
    理  由
壹、上訴範圍：
    被告原被訴傷害致死部分，經原審判處罪刑後，其雖曾不服
    提起上訴，但已於本院98年10月14日準備程序期日當庭撤回
    上訴在案，此有本院該期日筆錄及其所簽署之撤回上訴聲請
    書足稽（本院卷第35頁反面、第40頁）。另檢察官上訴意旨
    僅係對於原判決關於被告被訴傷害致死暨合併定應執行刑部
    分不服提起上訴，而關於被告被訴行使偽造私文書部分則未
    提起上訴（見本院卷第10頁正、反面），是本案上訴範圍僅
    被告被訴傷害致死暨合併定應執行刑部分，合先敘明。
貳、證據能力部分：
    本院以下所引用被告以外之人於審判外之言詞或書面陳述，
    雖均屬傳聞證據，然檢察官、被告及辯護人均同意或不爭執
    其證據能力（見本院卷第35 -36頁、第51-54頁），且觀其
    製作、取得情形，並無違法或不當情形，依刑事訴訟法第第
    159條之5規定意旨，均有證據能力。
參、實體部分：
一、被告上開傷害致死犯行，迭據被告於原審及本院審理中自白
    不諱（見原審卷第24頁、第42頁、本院卷第35頁反面、第55
    頁反面），並有下列證據足資佐證：
  (一)前述傷害致死之事實，並經證人乙○○、鄭玉英、古立勝等
    人於警詢、偵查中證述綦詳（見98年度相字第291號相驗卷
    宗第15頁、第11-12頁、第31頁反面、第35頁反面、第95-96
    頁）；且被害人陳瑞於案發當晚隨即前往德安醫院就診，經
    醫師診斷其外觀受有頭部左上方瘀血腫乙處（4cm×4cm）、
    左臉眼簾下方抓傷乙處、左上額抓傷乙處（2.5cm×1.5cm
    ）、左胸上方抓傷乙處（5cm×0.2cm）、左手上臂瘀血乙處
    等傷害，陳瑞返家後，因擔心被告再前往住處騷擾、要錢，
    遂於同日21時許報警處理等情，有德安醫院98年5月4日診斷
    證明書、病歷資料、新竹縣政府警察局員警工作紀錄簿各1
    份在卷可查（見同上相驗卷宗第18頁、第61頁、第102頁）
    ，又陳瑞於98年5月9日因顱內出血昏迷，於當日急診送入天
    成醫院接受緊急顱窩開顱手術，仍於同年5月14日上午9時25
    分不治死亡乙節，亦據臺灣新竹地方法院檢察署檢察官督同
    法醫師相驗屬實，有勘驗筆錄、相驗屍體證明書、驗斷書、
    天成醫院診斷證明書暨病歷資料、現場暨相驗照片34張在卷
    可憑（見同上相驗卷第25-30頁、第73-86頁、第93頁、第10
    1-103頁）。且依上開法醫驗斷書之記載，對陳瑞屍體進行
    相驗時，發現陳瑞左頭額頂及顳葉頂區呈現醫院醫療開刀痕
    、左側頭頂枕部一處挫傷紅腫大小6cm×5cm合併廣泛性腫脹
    樣、頸部右邊呈現瘀傷樣、左胸部呈現條狀擦痕樣已結痂狀
    、左手上臂外側上下處呈現瘀傷上方大小4.0cm×3.0cm ，
    右肩部呈現一處瘀傷大小4.0cm×3.0cm等情狀。是被告確有
    傷害被害人陳瑞、致被害人陳瑞身體受有多處傷害之事實，
    應可認定。
  (二)被害人陳瑞之屍體經法務部法醫研究所法醫師解剖並鑑定其
    死因，發現陳瑞之外傷證據為：「1.德安診所記載5月4日傷
    ：左上方頭部血腫。2.天成醫院記載左側硬膜下出血。3.解
    剖時所見做頭部約30公分長之弧形手術痕。…5.術後仍有多
    量硬膜下出血，另有硬膜上出血。…7.右頸部、左胸、左上
    臂抓痕變成烏青。」。被害人死亡經過研判：「(一)解剖結
    果：1.左側硬膜下出血。2.肋膜明顯黏連。(二)從死亡經過
    及解剖所見，研判死者於5月4日被推撞牆，致硬膜下出血，
    5月9日硬膜下血腫變大而顱內壓上升才昏倒。(三)研判死亡
    原因：甲：中樞神經系統衰竭。乙：外傷性硬膜下出血。丙
    ：頭部鈍傷。」，鑑定結果認：「死者陳瑞，女，72歲，因
    頭部鈍傷引起外傷性硬膜下出血致顱內壓上升與中樞神經系
    統衰竭而死亡。死亡方式為他殺。」等情，分別有法務部法
    醫研究所（98）醫剖字第0981101394號解剖報告書及該所（
    98）醫鑑字第098110573號鑑定報告書各1份在卷可證（見98
    年度偵字第3862號卷第84-86頁、第88-91頁）。則被害人陳
    瑞係因上開傷害而不治死亡乙節，足堪認定，被害人之死亡
    與被告前揭傷害行為有相當因果關係，至為灼然。
二、按刑法第277條第2項前段規定之傷害致死罪，係對於犯普通
    傷害罪致發生死亡結果所規定之加重結果犯，參酌同法第17
    條規定，以行為人所實施之普通傷害行為，乃「客觀上能預
    見」可能發生超越其犯意所生之較重結果即死亡結果，但行
    為人「主觀上不預見」者為要件（最高法院96年度臺上字第
    6924號判決要旨參照）。查頭部係人體重要器官之所在，極
    其脆弱，倘施以重力，足使頭部破裂出血，導致死亡之結果
    ；又如頭部未受任何防護而直接撞擊質地堅硬之水泥牆壁，
    相當於以堅硬之頓器毆擊頭部，將使頭部受有重創，不僅足
    以傷害人體或健康，甚至影響腦部功能，造成死亡之結果，
    且案發當時被害人為年餘72歲之老年人（按為26年4月29日
    生），並站立於牆壁邊，若其稍受外力攻擊，即有可能因年
    老體衰、重心不穩而碰撞牆壁摔倒在地，使頭部撞擊受傷，
    致生死亡結果，此為一般經驗上周知，被告為智慮成熟之成
    年人，對此無法諉為不知，換言之，客觀上有其預見可能性
    。惟兼衡其於案發當時與被害人發生爭執，情緒處於憤怒狀
    態，難期冷靜深思，且與被害人曾為親屬關係，案發前常受
    被害人照顧，關係親密，並無重大怨隙，欲置被害人於死，
    且見被害人受傷倒地後，隨即停手離開各情，堪認被告主觀
    上對於其行為可能造成之死亡結果，應未預見，亦未予容認
    ，故認其攻擊、推擠被害人身體之行為，僅出於傷害之故意
    ，然其疏未預見之死亡結果，在客觀上既有預見可能性，且
    被害人死亡之結果，又與其傷害行為具有相當因果關係，自
    應就此死亡結果負責。事證已明，被告傷害致死犯行，堪以
    認定，應依法論科。
三、核被告丙○○所為，係犯刑法第277條第2項之傷害致人於死
    罪。因被告前於71年2月4日經陳瑞妹妹陳貴英收養，於83年
    11 月3日終止收養，除據證人甲○○、乙○○陳報在卷外，
    並有其等戶籍謄本在卷可稽，因此被告與被害人陳瑞曾為四
    親等以內之旁系血親，彼此具有家庭暴力防治法第3條第4款
    所定之家庭成員關係。故被告對被害人陳瑞實施上開傷害不
    法侵害行為，亦屬家庭暴力防治法第2條第2款之家庭暴力罪
    。
四、原審以被告罪證明確，援引刑法第277條第2項前段規定，並
    審酌被告應知敬重阿姨陳瑞，竟僅因一時與陳瑞發生爭吵，
    即動手攻擊、推擠陳瑞，以致陳瑞頭部撞到牆壁受傷後，引
    發顱內壓上升昏厥而終致死亡，本不宜寬恕，惟念被告於本
    院審理中業已坦承犯罪，態度尚佳，被告出生時即遭本家出
    養，嗣於12歲青年時期復遭終止收養返還本家，與本家感情
    不親，除據被告陳述在卷外，並有上開戶籍謄本、原審法院
    電話紀錄在卷可稽，其因此成長歷程緣故方才行為偏差，又
    本次雖一時衝動攻擊傷害陳瑞，然手段尚非兇殘，客觀上雖
    得預見陳瑞死亡結果，然主觀上卻未預見等一切情狀，判處
    有期徒刑7年，經核並無不合。檢察官循告訴人請求提起上
    訴，以被害人家屬喪失至親之痛，被告迄未賠償被害人家屬
    損害，量刑不宜寬縱，指摘原審量刑過輕等語，惟按「量刑
    輕重係屬事實審法院得依職權自由裁量之事項，苟已斟酌刑
    法第57條各款所列情狀而未逾越法定刑度，不得遽指為違法
    （72年台上字第6696號判例）」，本件原審判決已經詳細記
    載量刑審酌各項被告犯罪情節及犯罪後之態度等一切情狀，
    並予以綜合考量後，在法定刑內科處其刑，經核於法並無不
    合，上訴意旨既未指摘原判決科刑有何違背法令，單純就科
    刑輕重為爭執，自非適法之上訴理由。是其指摘原判決不當
    ，為無理由，應予駁回。
據上論斷，應依刑事訴訟法第368條，判決如主文。
本案經檢察官侯千姬到庭執行職務。
中    華    民    國    98    年    11    月    24    日
                  刑事第十八庭審判長法  官  吳鴻章
                                    法  官  曾淑華
                                    法  官  汪梅芬
以上正本證明與原本無異。
如不服本判決，應於收受送達後10日內向本院提出上訴書狀，其
未敘述上訴之理由者並得於提起上訴後10日內向本院補提理由書
（均須按他造當事人之人數附繕本）「切勿逕送上級法院」。
                                    書記官  劉寶鈴
中    華    民    國    98    年    11    月    24    日
附錄：本案論罪科刑法條全文
中華民國刑法第277條第2項
犯前項之罪因而致人於死者，處無期徒刑或 7 年以上有期徒刑；
致重傷者，處3年以上10年以下有期徒刑。


司法院資訊處製作；財團法人民間司法改革基金會備份。
